最高法院刑事判決　　　　　　一○○年度台上字第三二七五號
上　訴　人　鄭資錡
選任辯護人　王文聖律師
上列上訴人因貪污案件，不服台灣高等法院台中分院中華民國九
十九年七月十五日第二審更審判決（九十九年度重上更(四)字第四
六號，起訴案號：台灣南投地方法院檢察署九十二年度偵字第一
一五四、一五０二號），提起上訴，本院判決如下：
    主  文
原判決撤銷，發回台灣高等法院台中分院。
    理  由
本件原判決撤銷第一審關於上訴人鄭資錡部分之科刑判決，改判
依修正前刑法牽連犯關係從一重仍論處上訴人依據法令從事公務
之人員，對於違背職務之行為，收受賄賂罪刑，固非無見。
惟查：(一)被告以外之人於審判中如以證人身分到場具結陳述，而
與先前審判外之警詢陳述不符者，其先前之警詢陳述，須具有較
可信之特別情況，且為證明犯罪事實之存否所必要者，始得採為
斷罪之依據，刑事訴訟法第一百五十九條之二規定甚明。證人先
前於審判外陳述，是否較審判中具有更可信之特別情況，應依照
陳述時外部之客觀情況，綜合判斷之，不得僅以證人先前陳述與
案發時間接近，記憶較清晰較少受到干擾為由，遽認有證據能力
；否則，警詢中之陳述恆較審判中接近案發時間，且無如審判中
訊問證人原則上均須被告在場，無異直接容許以證人於檢察事務
官、司法警察官或司法警察調查中之陳述作為證據，自非立法本
意，本院前次發回意旨已予指明。原判決仍以證人詹丁諭、張煌
坤及曹國隆之警詢陳述，雖與其等在審判中之證述不符，但其等
於警詢時，並無受強暴、脅迫或其他不正方法取供，均係出於己
意所為供述，且距案發時較近，記憶較清楚，亦較無機會受他人
人情關說、或被告在場之影響云云，而認張煌坤、詹丁諭及曹國
隆之警詢陳述具有較可信之特別情況（見原判決第三頁末行至第
四頁第六行），而有證據能力云云，自有未合。(二)貪污治罪條例
關於違背職務之交付賄賂、收受賄賂罪，其交付賄賂與收受賄賂
係相對應之行為，必須行賄者已將賄賂交予受賄者收受，始克成
立各該罪名。事實審法院對於此項交付、收受之要件自應詳加審
認，並於判決理由內說明其憑以認定之依據，方足資以論罪科刑
。查上訴人及游火旺自警詢以迄偵審，始終否認有行賄、收賄之
犯行，原判決逕以詹丁諭及共同被告游火旺分別於第一審及更三
審判決後未續行上訴、游火旺有受證人張煌坤請託之事實、詹丁
諭涉嫌施用毒品之尿液等證物不翼而飛等情，推論上訴人已收受
游火旺交付賄絡之事實（見原判決第一五頁倒數第四行至一六頁
第一七行）。惟查，原判決係以游火旺於法務部調查局南投縣調
查站詢問時，陳稱：張煌坤是到我家中，請我幫忙關說調換尿液
時，當場有拿十萬元現金給我，不過那是他口頭承諾之賠償，不
是賄款等語，為認定游火旺有受張煌坤請託，找警方人員調換詹
丁諭尿液之依據（見原判決第一六頁第四至一０行）。惟依卷附
之調查筆錄所載，游火旺接受調查員之詢問時，問答之內容為：
「（張煌坤曾於九十年八月間與他的女朋友詹雅婷共同遭埔里分
局查獲持有毒品案件，你是否知悉？）我是事後經張煌坤告知，
我才知道。」「（張煌坤有無透過你期約、行賄鄭資錡以調換『
他的』尿液規避戒治處分？）張煌坤曾到我位於埔里鎮○○路二
九三巷十一號家中拜訪我，要求我幫忙找埔里分局刑事組的人幫
忙換尿液，但是我當場回絕沒有辦法。」「（據查你答應張煌坤
幫忙處理掉換尿液並收受張煌坤交付之賄款十萬元，你做何解釋
？）張煌坤是到我家中，請我幫忙找人關說掉換尿液時，當場有
拿十萬元現金給我，不過那是前述他口頭承諾之賠償，不是賄款
。」等語（見調查卷第二九、三０頁），依其前後文意觀之，似
為張煌坤於九十年八月間被查獲持有毒品時，請託游火旺幫忙找
警方人員調換張煌坤之尿液，與本件詹丁諭於九十年六月間被查
獲後其尿液是否遭隱匿、調換，並非同一事件，其所認定之事實
，與所採之證據，不相適合，已有證據上理由矛盾之違法。另查
游火旺之前審判決正本（即更三審判決），係因送達時不獲會晤
應受送達之游火旺本人，亦無受領文書之同居人或受僱人，乃依
刑事訴訟法第六十二條準用民事訴訟法第一百三十七條、第一百
三十八條第一項之規定，寄存於南投縣政府警察局埔里分局鯉潭
派出所，並作送達通知書兩份，一份黏貼於應受送達人住居所門
首，另一份置於該送達處所信箱或其他適當位置，以為送達，有
送達證書在卷可稽（見更三審卷第一０五頁）。又寄存送達，自
寄存之日起，經十日即發生效力，亦為民事訴訟法第一百三十八
條第二項所明定。故應受送達人何時領取應送達之文書，或並未
前往領取，於送達之效力均不生影響。於此情形，能否以游火旺
未提起第三審上訴，即推認其已將賄款交付予上訴人？非無研求
之餘地。原判決逕以游火旺未提起第三審上訴，認游火旺「絕無
自願入監服刑而不再上訴之理，其竟折服而不上訴。」（見原判
決第一六頁第三、四行），並因此推論游火旺確已將賄款交付上
訴人，所為論斷難謂與論理法則無違。(三)科刑判決書，須先認定
犯罪事實，然後於理由內敘明其認定犯罪所憑之證據，方足以資
論罪科刑，如認定事實與其所採用之證據，及認定之理由不相適
合，即屬理由矛盾，其判決當然為違背法令。原判決事實欄記載
詹丁諭獲詹雅婷及張煌坤告以透過游火旺轉交賄款予上訴人為其
調換尿液，即得免除戒治處分之執行，「詹丁諭聞悉，隨即電請
游火旺協助，獲游火旺允以新台幣十萬元之代價幫其行賄警方，
換取被警查獲所採之尿液。」等情（見原判決第二頁第七至一五
行），意即認定詹丁諭係自行電洽游火旺協助行賄調換尿液事宜
，但其理由欄則說明：「證人詹丁諭應不可能親自將賄款交付素
不相識之同案被告游火旺，被告游火旺亦不可能直接與詹丁諭接
洽並應允代為轉交賄款。」等語（見原判決第七頁第九至一一行
），自屬理由矛盾。(四)證人曹國隆於原審前審證稱：其於第一審
證稱詹丁諭之尿液、筆錄交上訴人保管，尿液部分不實在，當時
伊是將筆錄交給鄭資錡，尿液放在伊桌下。南投縣警察局督察室
第一次訪談時，說尿液、筆錄是伊保管是真的；督察室第二次訪
談及調查局調查時，說尿液、筆錄交上訴人保管不是真的。因回
到組裡長官說沒有我的事，為何要擔下來，愈想愈不對，怕卡到
案件，後來才說交給上訴人保管。詹丁諭尿液沒有送驗，應該是
遺失等語（見更(一)卷第五四、五五頁）。原判決認曹國隆係於上
訴人被判刑後，明知已無被認定有收受賄賂之危險，而不慎遺失
證物即詹丁諭之尿液，至多僅受行政處分，始改稱其未將詹丁諭
尿液交上訴人保管，不慎遺失，故其前揭證言，不能採信云云（
見原判決第一四頁）。但查，曹國隆於九十二年三月二十四日第
一次警詢時即陳稱：「詹丁諭尿液應由我保管，……詹丁諭尿液
放在我辦公桌下，未移送檢驗，當時因承辦案件較多，因而疏忽
未送驗，詹女尿液可能因分局搬遷時不慎遺失。」等語（見偵字
第一五０二號卷第四二頁背面），顯非於上訴人遭判決有罪後，
已無被認收受賄賂之危險，始改稱係其自己保管尿液而不慎遺失
。原判決前述論斷，亦有未合。上訴意旨，指摘原判決不當，非
無理由，應認仍有撤銷發回更審之原因。
據上論結，應依刑事訴訟法第三百九十七條、第四百零一條，判
決如主文。
中    華    民    國  一○○  年    六    月   十六   日
                      最高法院刑事第九庭
                          審判長法官  石  木  欽  
                                法官  洪  佳  濱  
                                法官  韓  金  秀  
                                法官  段  景  榕  
                                法官  周  煙  平  
本件正本證明與原本無異
                                      書  記  官  
中    華    民    國  一○○  年    六    月  二十二  日
                                                      Ｅ